【裁判字號】    97,訴,1679
【裁判日期】    980526
【裁判案由】    交付帳冊
【裁判全文】
臺灣桃園地方法院民事判決              97年度訴字第1679號
原      告  丁○○
            甲○○
            丙○○
            己○○
共      同
訴訟代理人  張旭業律師
被      告  乙○○
訴訟代理人  韓邦財律師
            王唯鳳律師
上列當事人間請求交付帳冊事件，於民國98年4 月28日言詞辯論
終結，本院判決如下：
    主  文
原告之訴駁回。
訴訟費用由原告負擔。
    事實及理由
壹、程序事項：
    按訴狀送達後，原告不得將原訴變更或追加他訴，但請求之
    基礎事實同一者不在此限，民事訴訟法第255 條第1 項第2
    款定有明文。本件原告起訴時原列被告為莊東陽汽車修理廠
    有限公司（下稱莊東陽公司）。嗣於民國98年4 月6 日遞狀
    將被告變更為乙○○，原告所為固屬訴之變更，然究其變更
    所據以請求法院判決之基礎事實係屬同一，所利用的訴訟及
    證據資料亦具有同一性，參諸前揭法條之規定，其訴之變更
    應予准許。
貳、實體事項
一、原告起訴主張：
(一)莊東陽公司前身為東陽汽車修理廠（民國58年間成立），原
    為原、被告之共同家族事業，由兩造之父親戊○○擔任負責
    人，91年間申請變更為公司組織（即莊東陽公司），仍由戊○○擔任負責人，原告四人於95年3 月6 日至96年9 月24日
    期間因父親戊○○之股權贈與，擔任莊東陽公司之股東，該
    時該公司營運正常。依莊東陽公司章程第11條規定：「本公
    司應於每屆會計年度終了後，由董事造具左列清冊，請求各
    股東承認。(一)營業報告書、(二)財務報表、(三)盈餘分派或虧損
    撥補之議案」。另莊東陽公司章程第13條規定：「本公司之
    盈餘及虧損按照各股東出資比例分派之。本公司每年決算如
    有盈餘應先提繳稅捐，彌補往年虧損，次提百分之10為法定
    盈餘公積，其餘除派付股息外，如尚有盈餘由董事擬具盈餘
    分配案經全體股東同意後分配之，但員工紅利不得低於百分
    之1」。再公司法第110條規定，每屆會計年度終了，董事應
    依第228條之規定造具各項表冊，分送各股東，請其承認。
    原告等人於95年3月6日起至96年9月24日止擔任莊東陽公司
    股東期間，被告從未曾提供上揭清冊供原告查核，亦未依公
    司章程分配盈餘，致原告等基於股東身分所享之盈餘分派請
    求權遭受侵害。
(二)被告於96年11月1 日簽立之協議書第2 條中就莊東陽公司之
    經營管理，協議依下列方式分配之：「(1)本公司設置於中壢
    市○○路○ 段803 號廠房內之大小型汽車檢驗線乙條，自96
    年11月1 日起至98年6 月30日止，共計壹年捌月由甲方（即
    乙○○）經營管理，其盈虧由甲方（即乙○○）自負。(2)本
    公司設置於中壢市○○路○ 段803 號廠房內之修理廠及新車
    部，由乙方甲○○、丁○○、丙○○及己○○（即原告）共
    同經營管理，其盈虧由乙方自負。」依上開協議可知，莊東
    陽公司並非由被告以借名登記之方式所獨資。
(三)綜上所述，原告自得依莊東陽公司章程第11條、第13條及公
    司法第110 條、第109 條準用第48條條等相關規定，訴請被
    告提出如下述聲明所示之簿冊、報表、文件交付予原告查閱
    。並聲明：被告應將莊東陽公司所有自95年3 月1 日起至96
    年9 月30日止之財務報表、總帳、傳票、憑証、薪資清冊、
    每月之加班單明細、營業報告書、資產負債表、主要財產之
    財產目錄、損益表、股東權益變動表、現金流量表及盈餘分
    派或虧損撥補之議案、董事會議事錄、董事會出席簽名薄、
    股東會議紀錄、股東會出席簽名簿及股東會歷次向經濟部中
    部辦公室變更登記決議文交付予原告查閱。
二、被告答辯：
(一)莊東陽公司前身為獨資的東陽汽車修理廠，而東陽汽車修理
    廠係於58年間由被告及二弟莊基順所籌資經營，故莊東陽公
    司實為被告所有，僅係借名登記於兩造之父親戊○○名下。
    莊東陽公司於91年6 月17日之設立資金100 萬元係由東龍汽
    車修理廠提領而來，並非兩造之父戊○○之資產，戊○○亦
    於93年2 月20日立下聲明書證明該情。戊○○於95年3 月6
    日將其名下莊東陽公司股權轉讓予原告等人，未經真正權利
    人即被告之同意而為。按民法第118 條第1 項規定，無權利
    人就權利標的物所為之處分，經有權利人之承認始生效力。
    換言之，倘有權利人否認無權利人之處分者，則該處分自始
    不生法律上之效力。本件真正權利人即被告發現戊○○無權
    處分其股權之情事，不同意戊○○之無權處分，即於96年9
    月間要求原告等人將名下股權轉回。故原告等人於95年3 月
    6 日起至96年9 月24日止，名義上雖登記為被告公司之股東
    ，但渠等所受贈之股權係因戊○○無權處分而來，該處分自
    始不生法律上之效力，原告等人實質上從未享有莊東陽公司
    股東權。
(二)股東對公司之法律上地位，稱之為股東權，即股東基於其股
    東之身分得對公司主張權利之法律地位。惟原告等人之股權
    業已於96年9 月24日轉讓返還予訴外人戊○○，現非莊東陽
    公司之股東，渠等對於莊東陽公司既無股東權利，則原告請
    求被告交付公司帳冊等文件，顯不具當事人適格。且按公司
    法第10 9條、第48條規定：「不執行業務之股東，均得行使
    監察權；其監察權之行使，準用第48條之規定。」、「不執
    行業務之股東，得隨時向執行業務之股東質詢公司營業情形
    ，查閱財產文件、帳簿、表冊」。原告如欲要求查閱95年3
    月6 日至96年9 月24日之新東陽公司財務報表等資料，應向
    當時新東陽公司之董事即訴外人戊○○請求。
(三)並聲明：原告之訴駁回。
三、兩造不爭執事項：
(一)莊東陽公司前身為獨資之東陽汽車修理廠，該獨資之東陽汽
    車修理廠變更組織為莊東陽公司並無另行出資，莊東陽公司
    業務係完全承接自獨資之東陽汽車修理廠。（見本院卷第36
    -37 頁）
(二)東陽汽車修理廠最早名稱為東陽汽車修班部（修車板金部）
    ，於58年間先在桃園縣平鎮市○○路○段76號成立（見本院
    卷第40頁登記資料），嗣於68年間東陽汽車修理廠搬遷至中
    壢市○○路○ 段803 號，另於70幾年間東陽汽車修理廠增加
    汽車代檢業務，其後又成立新車部從事新車買賣業務。91年
    間因汽車代檢業務基於法令變更須由登記有案之公司始得繼
    續經營，故91年6 月17日向主管機關申請在上開中壢東陽汽
    車修理廠原址設立登記莊東陽公司（見本院98年4 月28 日
    言詞辯論筆錄）。
(三)莊東陽公司於91年6 月17日設立登記時，其登記負責人原為
    戊○○，且登記之股東亦僅戊○○1 人（出資額100 萬元）
    ，嗣於95年3月辦理股權出資轉讓之變更登記，股東變更為
    戊○○、原告甲○○、丁○○、丙○○、己○○5 人（出資
    額各20萬元，即戊○○將其原出資額中五分之四，各轉讓五
    分之一予原告）。再於96年9 月又辦理股權出資轉讓之變更
    登記，原告四人又將前開受讓之股權登記轉讓返還戊○○（
    即股東又變更回僅戊○○1 人）。於97年7 月30日，莊東陽
    公司又辦理股東出資轉讓之變更登記（即戊○○將全部出資
    額轉讓予被告乙○○），股東及代表人均變更登記為被告乙○○1 人（見莊東陽公司變更登記資料影卷）。
四、本院判斷：
    本件原告主張渠四人於95年3月6日至96年9月24日期間，擔
    任莊東陽公司之股東，惟被告從未曾提供上揭清冊供原告查
    核，亦未依公司章程分配盈餘，故而訴請被告提出如其聲明
    所示之簿冊、報表、文件供原告查閱，被告則否認原告為莊
    東陽公司之股東，並以前詞置辯，則本件爭點厥為：原告於
    95年3 月6 日至96年9 月24日期間是否為莊東陽公司之股東
    ，茲析述如下。
(一)按「公司設立登記後，有應登記之事項而不登記，或已登記
    之事項有變更而不為變更之登記者，不得以其事項對抗第三
    人」，公司法第12條雖定有明文，惟公司設立、變更相關事
    項之登記，雖能對抗第三人，但於公司內部股東間之法律關
    係，仍應依當事人間實際存在之法律關係而為決定，故股東
    權之歸屬非得逕以莊東陽公司之登記資料為斷，核先敘明。
    次按當事人主張有利於己之事實者，就其事實有舉證之責任
    ，民事訴訟法第277條前段定有明文，本件原告請求莊東陽
    公司目前登記之唯一股東即被告，交付帳冊、報表、文件供
    原告查閱，其雖主張莊東陽公司原為兩造父親戊○○所經營
    之家族事業，然為被告所否認，依前開舉證責任分配之法則
    ，原告應就莊東陽公司為兩造父親所出資經營之家族事業、
    戊○○於95年3 月間辦理股權出資轉讓予原告之變更登記為
    有權處分等有利之事實，負舉證責任。
(二)經查，證人戊○○雖於本院98年2 月10日訊問時先稱：58年
    時成立位於平鎮市之東陽汽車修班部是伊出資金所開設，惟
    嗣其經被告質問後乃承稱：伊於48年間生意失敗，所有財產
    都被拍賣掉，是大兒子乙○○先出去學修車，58年間開設修
    車廠的錢都是大兒子乙○○（即被告）、二兒子莊基順（已
    歿）出資的，其他兒子都沒有出錢，伊亦未向他人借錢開修
    車廠，被告只是借用伊名義登記為負責人，實際上伊並未出
    資，伊之所以於95年3 月辦理股權出資轉讓予原告，係因兩
    造都是兒子，且都在同一公司一起做，這樣分比較公平等語
    （見本院卷第79、80、81、89、84頁）。依其證詞，證人戊○○既於48年間生意失敗，所有財產都被拍賣，衡情當無出
    資開設修車廠之能力；被告乙○○及戊○○之二兒子莊基順
    ，身為長子、次子，先在外學修車後以自身薪資儲蓄出資開
    設修車廠，而斯時原告等人（為被告之弟）均年紀尚小，當
    亦無出資開設修車廠之可能，故該修車廠之實際所有人和經
    營權人應為被告和莊基順。縱日後原告等人漸成年，亦同在
    東陽汽車修理廠工作任職而對修車廠有所項獻（例如增加汽
    車代檢業務、買賣新車部門等），惟渠等在修車廠內工作亦
    領有薪資對價，雖其稱因是家族事業而薪資較低，然原告4
    人究非初始出資創廠經營者，尚難僅因渠等在修車廠工作年
    資長久，即得使東陽汽車修理廠之所有權和經營權易主。
(三)兩造均不爭執係因於91年間，汽車代檢業務基於法令變更須
    係登記有案之公司始得繼續經營，故乃於91年6月17日向主
    管機關申請在中壢東陽汽車修理廠之原址設立登記「莊東陽
    公司」，亦即由獨資之東陽汽車修理廠變更組織為莊東陽公
    司，斯時並無另行出資，莊東陽公司業務係完全承接自獨資
    之東陽汽車修理廠之事實（見本院卷第36 -37頁、本院98年
    4月28日言詞辯論筆錄）；參以，莊東陽公司在91年6月17日
    於經濟部中部辦公室設立登記時所提出之「股東繳納股款明
    細表」，其上記載資本額100萬元之資金存款銀行帳戶為「
    華南商業銀行平鎮分行，經核對該戶名為莊東陽汽車修理廠
    有限公司籌備處之華南銀行活期存款存摺，於91年6月11 日
    存入100萬元，而被告所提出戶名為東龍汽車修理廠之交通
    銀行存摺，在同日（96年6月11日）亦有支出現金100萬元之
    交易記錄（見本院卷第139 頁、第142 、143 頁），足見莊
    東陽公司之設立資金並非兩造之父戊○○之資產。又戊○○
    亦於98年2 月10日本院訊問時自承該93年2 月20日聲明書係
    其所書寫（見本院卷第78-79 頁），核諸該聲明書內載：「
    吾子乙○○與莊基順本共同經營東陽汽車修理廠，民國91年
    為配合監理站車輛代檢業務的規定要求，吾子乙○○另出資
    成立莊東陽汽車修理廠有限公司，並借本人名義登記為公司
    負責人，因本人實際並無任何出資，也未負業務經營，所以
    本人無權對公司之股份及營運有任何處分行為，吾子乙○○
    可隨時向本人要求返還莊東陽汽車修理廠有限公司股份，本
    人絕無異議。」等文字（見本院卷第92頁、102 頁），準此
    ，原來東陽汽車修理廠之實際所有人和經營權人既為被告和
    莊基順，則屬同一主體人格延續之莊東陽公司，其實際經營
    權人應亦為被告，而非登記名義人戊○○。
(四)兩造之父戊○○雖於95年3 月辦理股權贈與出資轉讓之變更
    登記，將莊東陽公司之股東變更登記為戊○○、原告甲○○
    、丁○○、丙○○、己○○五人（出資額各20萬元），惟莊
    東陽公司之實際經營權人（即股權擁有者）既為被告，戊○○自不得擅自將股權轉讓他人，其上開股權之轉讓乃屬無權
    處分，對於被告不生效力。準此，原告四人並未曾於95年3
    月6 日至96年9 月24日期間，取得股權成為莊東陽公司之股
    東，至堪認定。此由其後於96年9 月間，原告四人因被告反
    對，又將前開受讓之股權登記轉讓返還戊○○，益證其情。
    原告雖稱是因為公司由被告乙○○經營，因發覺他私德有問
    題且有負債，不想和被告共同經營公司才退出云云（見本院
    卷第90頁），惟原告等人長期在東陽汽車修理廠與被告一同
    工作，當對被告有相當了解，渠等於95年間甫成為股東，卻
    稱忽發現被告私德有問題並有負債而於96年退股云云，實不
    足採。
(五)原告雖提出被告於96年11月1日簽立之協議書主張：協議書
    第2條中就莊東陽公司之經營管理，分配如下：「(1)本公司
    設置於中壢市○○路○段803號廠房內之大小型汽車檢驗線乙
    條，自96年11月1日起至98年6月30日止，共計壹年捌月由甲
    方（即被告乙○○）經營管理，其盈虧由甲方（即乙○○）
    自負。(2)本公司設置於中壢市○○路○段803號廠房內之修理
    廠及新車部，由乙方甲○○、丁○○、丙○○及己○○（即
    原告）共同經營管理，其盈虧由乙方自負」（見本院卷第66
    頁），進而主張莊東陽公司並非由被告以借名登記之方式所
    獨資云云。惟揆諸該協議書訂立之時間點係在96年11月1日
    ，為原告退股（96年9 月24日）之後；且該協議書前言開宗
    明義即記載：「立協議書人為處理房地遷交汽車廠經營管理
    等相關事宜」而訂立該協議書，可知該協議書主要係為處理
    房地之爭議而簽訂，與莊東陽公司初始之權利歸屬無涉，是
    此協議書尚不足為原告有利之證明，原告之主張，並無足採
    。
(六)綜上，原告並未舉證證明渠四人於95年3月6日至96年9月24
    日期間為莊東陽公司之股東，則其請求被告提出相關簿冊、
    報表、文件供查閱，乃屬無理由。
五、從而，原告依莊東陽公司章程第11條、第13條、及公司法第
    110條、第109條準用第48條條等之規定，訴請被告提出如其
    聲明所示之簿冊、報表、文件予原告查閱，為無理由，應予
    駁回。
六、本件事實已臻明確，兩造其餘之攻擊或防禦方法，及未經援
    用之證據，經本院斟酌後，認為與判決基礎之事實並無影響
    ，均不足以影響本裁判之結果，自無庸一一詳予論駁之必要
    ，併此敘明。
七、訴訟費用負擔之依據：民事訴訟法第78條、第85條第1項前
    段。
中    華    民    國    98    年    5     月    26    日
                      民事第三庭    法  官  林曉芳
以上正本係照原本作成。
如對本判決上訴，須於判決送達後20日內向本院提出上訴狀。
中    華    民    國    98    年    5     月    27    日
                                    書記官  邱飛鳴


司法院資訊處製作；財團法人民間司法改革基金會備份。
